ACORDAO-COMPLETO-2531441

ACÓRDÃO 2459/2022 ATA 13/2022 - PRIMEIRA CÂMARA

VISTOS, relatados e discutidos estes autos de recurso de reconsideração interposto pela Federação Paulista de Hipismo, em face do Acórdão 5235/2020-TCU-Primeira Câmara, mantido pelo Acórdão 6415/2020-TCU-Primeira Câmara.
ACORDAM os Ministros do Tribunal de Contas da União, reunidos em sessão da Primeira Câmara, ante as razões expostas pelo Relator e com fundamento nos artigos 32, inciso I, e 33 da Lei 8443/1992, combinado com os artigos 285, caput e § 2º, e 286, do Regimento Interno do TCU, em:
9.1. não conhecer do recurso de reconsideração;
9,2, dar ciência desta deliberação ao recorrente.

Recurso de reconsideração em tomada de contas especial

Primeira Câmara

Entidades e Órgãos do Governo do Estado de São Paulo.

3. Interessados/Responsáveis/Recorrentes:
3.1. Responsáveis: Federação Paulista de Hipismo (43.638.543/0001-41); Francisco José Mari (XXX.350.888-XX).
3.2. Recorrente: Federação Paulista de Hipismo (43.638.543/0001-41).

13.1. Ministros presentes: Benjamin Zymler (na Presidência), Walton Alencar Rodrigues (Relator) e Vital do Rêgo.
13.2. Ministro-Substituto convocado: Augusto Sherman Cavalcanti.
13.3. Ministro-Substituto presente: Weder de Oliveira.

ACORDAO-COMPLETO-2539429

Acórdão 3391/2022 - Primeira Câmara

ACORDAO-COMPLETO-2557087

Acórdão 2374/2022 - Plenário

WALTON ALENCAR RODRIGUES

Ministro Benjamin Zymler.

Trata-se de recurso de reconsideração interposto pela Federação Paulista de Hipismo, em face do Acórdão 5235/2020-TCU-Primeira Câmara, mantido pelo Acórdão 6415/2020-TCU-Primeira Câmara, relatado pelo E. Ministro Benjamin Zymler, cujo teor é o seguinte: 
VISTOS, relatados e discutidos estes autos de tomada de contas especial instaurada pelo Ministério do Esporte, em desfavor da Federação Paulista de Hipismo (FPH) e do senhor Francisco José Mari, na condição de presidente da entidade, em razão da não aprovação da prestação de contas relativa à aplicação dos recursos captados mediante a Lei 11.438/2006 (Lei de incentivo ao esporte) , destinados à execução do projeto desportivo denominado "Fortalecimento do Hipismo - 2009",
ACORDAM os Ministros do Tribunal de Contas da União, reunidos em sessão da Primeira Câmara, ante as razões expostas pelo Relator, em:
9.1. considerar revel o Sr. Francisco José Mari (XXX.350.888-XX) , nos termos do art. 12, § 3º, da Lei 8.443/1992;
9.2. com fundamento nos arts. 1º, inciso I, e 16, inciso III, alíneas "b" e "c", ambos da Lei 8.443/1992 c/c os arts. 19, caput; e 23, inciso III, da mesma lei, julgar irregulares as contas da Federação Paulista de Hipismo (43.638.543/0001-41) e do Sr. Francisco José Mari (XXX.350.888-XX) , condenando-os solidariamente ao pagamento das quantias a seguir especificadas, fixando-lhes o prazo de 15 (quinze) dias, a contar da notificação, para que comprovem, perante o Tribunal (art. 214, inciso III, alínea "a", do Regimento Interno do TCU) , o recolhimento da dívida aos cofres do Tesouro Nacional, atualizada monetariamente e acrescida dos juros de mora, calculados a partir das datas discriminadas até a data do recolhimento, na forma prevista na legislação em vigor, abatendo-se na oportunidade os valores já ressarcidos:
	Data da ocorrência
	Valor original (R$) 
	Débito/Crédito

	31/12/2008
	1.000.000,00
	D

	20/5/2009
	       845.000,00
	D

	3/8/2009
	       845.250,00
	D

	26/4/2012
	         22.344,23
	C

9.3. Aplicar ao Sr. Francisco José Mari e à Federação Paulista de Hipismo,  individualmente, a multa prevista no art. 57 da Lei 8.443/1992 no valor de R$ 500.000,00 (quinhentos mil reais) para cada responsável, com a fixação do prazo de quinze dias, a contar das notificações, para comprovarem, perante o Tribunal (art. 214, inciso III, alínea "a", do Regimento Interno) , o recolhimento das dívidas aos cofres do Tesouro Nacional, atualizadas monetariamente desde a data deste acórdão até a dos efetivos recolhimentos, se forem pagas após o vencimento, na forma da legislação em vigor;
9.4. autorizar, desde logo, nos termos do art. 28, inciso II, da Lei 8.443/1992, a cobrança judicial das dívidas caso não atendidas as notificações;
9.5. encaminhar cópia desta deliberação ao Procurador-Chefe da Procuradoria da República no Estado de São Paulo, nos termos do § 3º do art. 16 da Lei 8.443/1992; 
9.6. dar ciência desta deliberação à SecexEducação.
Transcrevo exame prévio de admissibilidade acolhido pela Secretaria de Recursos (peças 204/206) :
	1.
	Identificação do Processo

	TC - Processo 001.466/2014-3
	Espécie Recursal: Recurso de reconsideração.

	Natureza do Processo: Tomada de Contas Especial.Unidade Jurisdicionada: Ministério do Esporte.
	Peça Recursal: R002 - (Peça 202) .Deliberação Recorrida: Acórdão 5235/2020-TCU-Primeira Câmara - (Peça 172) .

	Nome do Recorrente
	Procuração
	Item (ns) Recorrido (s) 

	Federação Paulista de Hipismo 
	Peças 37, 44-46, 62, 63 (revogação) e 66
	9.2, 9.3 e 9.4

		2.
	Exame Preliminar

		2.1.
	Preclusão Consumativa

	O recorrente está interpondo recurso de reconsideração contra o Acórdão 5235/2020-TCU-Primeira Câmara pela primeira vez?
	Sim

		2.2.
	Tempestividade

O recurso de reconsideração foi interposto dentro do prazo previsto na Lei Orgânica e no Regimento Interno do TCU?

	Nome do Recorrente
	Notificação
	Interposição
	Resposta

	Federação Paulista de Hipismo 
	22/5/2020 - DF (Peça 187) 
	6/7/2020 - DF
	Não

	Data de notificação da deliberação: 22/5/2020  (peça 187) .
Data de oposição dos embargos: 29/5/2020 (peça 190) .
Data de notificação dos embargos: 6/7/2020 (peça 200) .
Data de protocolização do recurso: 6/7/2020 (peça 202) .
É possível afirmar que a recorrente foi devidamente notificada acerca do acórdão original e dos embargos de declaração mediante Ofício 21088/2020 (peças 185 e 187) e Ofício 28560/2020 (peças 196 e 200) , ambos da Seproc, no endereço de seu procurador, conforme contido no instrumento de procuração de peça 66, p. 3, e de acordo com o disposto no art. 179, II, § 7º do RI/TCU.
Isto posto, impende esclarecer que a oposição de embargos de declaração é causa de suspensão do prazo para interposição dos demais recursos (art. 34, § 2º, da Lei 8.443/92) .
No entanto, tal regra não se aplica aos embargos em questão, visto que foram opostos contra o Acórdão 5236/2020-TCU-Primeira Câmara, exarado no âmbito do TC Processo 008.037/2015-7.  
Assim, considerando que o termo a quo para a interposição do recurso ocorreu com a notificação acerca da decisão original e que "a data de início do prazo é contada a partir do primeiro dia em que houver expediente no Tribunal", nos termos do art. 19, §3º, da Resolução/TCU 170/2004, o início da contagem do prazo recursal se deu em 25/5/2020, concluindo-se, portanto, pela intempestividade deste recurso, pois o termo final para sua interposição foi o dia 8/6/2020.

	2.2.1. Em sendo intempestivo, houve superveniência de fatos novos?
	Não

	Para análise do presente requisito, verifica-se oportuno a realização de breve histórico dos autos.
Trata-se de Tomada de Contas Especial (TCE) instaurada pelo então Ministério do Esporte, em desfavor da Federação Paulista de Hipismo (FPH) e do Sr. Francisco José Mari, na condição de presidente da entidade, em razão da não aprovação da prestação de contas relativa à aplicação dos recursos captados mediante a Lei 11.438/2006 (Lei de Incentivo ao Esporte) , destinados à execução do projeto desportivo denominado "Fortalecimento do Hipismo - 2009".
Os autos foram apreciados por meio do Acórdão 5235/2020-TCU-Primeira Câmara (peça 172) , que julgou irregulares as contas dos responsáveis, aplicando-lhes débito solidário e multa.
Em essência, restou configurada nos autos aplicação dos recursos captados na realização do evento intitulado "Athina Onassis International Horse Show 2008", o qual, segundo informações obtidas na Internet, teria obtido receita decorrente da venda de cotas de patrocínio e cobrança de ingressos, nos valores de R$ 18 milhões e R$ 4 milhões, respectivamente, procedimento que infringiria o estipulado no art. 24, inciso II, do Decreto 6.180/2007, que dispõe ser vedada a concessão de incentivo a projeto apresentado em que haja comprovada capacidade de atrair investimentos. Também houve a realização de somente 5 dos 7 eventos previstos no Campeonato Paulista, os quais ocorreram em datas e locais diversos dos previstos no plano de trabalho aprovado, sem anuência prévia do Ministério do Esporte, conforme consignado no voto condutor do acórdão condenatório (peça 173, itens 6, 7, 24 e 44) .
A recorrente opôs embargos de declaração contra o Acórdão 5236/2020-TCU-Primeira Câmara, exarado no âmbito do TC Processo 008.037/2015-7, sendo, por isso, não conhecidos, por força do Acórdão 6415/2020-TCU-Primeira Câmara (peça 193) .
Devidamente notificada, a recorrente interpõe a presente peça recursal intempestiva.
Preliminarmente, faz-se mister ressaltar que o artigo 32, parágrafo único, da Lei 8.443/92, estatui que "não se conhecerá de recurso interposto fora do prazo, salvo em razão de superveniência de fatos novos, na forma do Regimento Interno".
Regulamentando esse dispositivo, o artigo 285, § 2º, do RI/TCU dispõe que "Não se conhecerá de recurso de reconsideração quando intempestivo, salvo em razão de superveniência de fatos novos e dentro do período de cento e oitenta dias contado do término do prazo indicado no caput, caso em que não terá efeito suspensivo". 
Para que o presente recurso possa ser conhecido, uma vez interposto dentro do período de cento e oitenta dias, torna-se necessária a superveniência de fatos novos.
Na peça ora em exame (peça 202) , a recorrente argumenta, em síntese, que:
ocorreu a prescrição quinquenal da pretensão punitiva do TCU, conforme entendimento do Supremo Tribunal Federal (STF) - RE 636.886  (p. 3-9) ;
se houve aprovação pelos gestores do Ministério dos Esportes do plano de trabalho e das metas descritas para o projeto de Fortalecimento do Hipismo nos anos de 2008 e 2009, não se pode atribuir à recorrente as consequências por uma inexatidão na descrição dessas metas, já que caberia à autoridade administrativa proceder à correção de eventuais falhas existentes no plano de trabalho (p. 10-12) ;
não cabe sua responsabilização, visto que o próprio termo de compromisso celebrado tem falhas, com o plano de trabalho com metas "genéricas" e a inclusão de eventos considerados não aptos para justificar a captação de recursos, em razão de extrapolar o disposto nos arts. 20, 22, 23 e 24 acrescidos à Lei de Introdução às Normas do Direito Brasileiro (LINDB) pela Lei 13.655/2018 e conforme entendimento do STF (p. 12-16) ; 
a afirmação de que negligenciou informação acerca do evento revela nítido conteúdo valorativo da culpabilidade da conduta que não se insere no ambiente de apreciação técnica realizada por esse TCU (p. 16-18) ;
Requer o reconhecimento da prescrição da pretensão punitiva do TCU e a reforma do acórdão combatido. 
Destaca-se que os argumentos apresentados estão desacompanhados de qualquer documento.
Isto posto, observa-se que a recorrente busca afastar sua responsabilidade por meio de argumentos e teses jurídicas que, ainda que inéditos, não são considerados fatos novos por este Tribunal, conforme consolidada jurisprudência desta Corte (Acórdão 2308/2019-TCU-Plenário, Acórdão 1760/2017-TCU-Primeira Câmara e Acórdão 2860/2018-TCU-Segunda Câmara) .
Com efeito, novas linhas argumentativas representariam elementos ordinários que somente justificariam o seu exame na hipótese de interposição tempestiva do recurso. Entendimento diverso estenderia para cento e oitenta dias, em todos os casos, o prazo para interposição dos recursos de reconsideração e pedido de reexame, tornando letra morta o disposto no artigo 33 da Lei 8.443/92, que estabelece período de quinze dias para apresentação destes apelos.
A tentativa de se provocar a pura e simples rediscussão de deliberações do TCU com base em discordância com as conclusões deste Tribunal não se constitui em fato ensejador do conhecimento do recurso fora do prazo legal.
Por todo o exposto, não há que se falar na existência de fatos novos no presente expediente recursal, motivo pelo qual a impugnação não merece ser conhecida, nos termos do artigo 32, parágrafo único, da Lei 8.443/92.

		2.3.
	Legitimidade

	Trata-se de recurso interposto por responsável/interessado habilitado nos autos, nos termos do art. 144 do RI-TCU? 
	Sim

		2.4.
	Interesse

	Houve sucumbência da parte?
	Sim

		2.5.
	Adequação

	O recurso indicado pelo recorrente é adequado para impugnar o Acórdão 5235/2020-TCU-Primeira Câmara?
	Sim

		2.6.
	Observações

	A recorrente alega que houve prescrição de ressarcimento ao erário e da pretensão punitiva do TCU, visto o entendimento do Recurso Extraordinário 636.886 do Supremo Tribunal Federal (STF) (peça 202, p. 3-9) .
2.6.1 Análise de prescrição
A alegação de prescrição assume particular relevância, dado o recente julgamento, pelo STF, do Recurso Extraordinário 636.886 (tema 899 da repercussão geral) . Os significativos impactos deste julgamento foram objeto de análise pela Serur nos autos do TC Processo 027.624-2018-8. Por economia processual, juntou-se a estes autos (peça 203) cópia do exame e do pronunciamento da unidade emitidos pela Serur naquele processo, em que foram fundamentadas as seguintes premissas, que serão consideradas no presente exame:
a)  pela jurisprudência até então vigente, a pretensão punitiva exercida pelo Tribunal de Contas estava sujeita à prescrição, regida pelos critérios fixados no Acórdão 1441/2016-TCU-Plenário. Já quanto ao débito, a ação de ressarcimento era considerada imprescritível, por expressa previsão do art. 37, § 5º, da Constituição Federal. No entanto, ao julgar o RE 636.886, o STF conferiu nova interpretação a esse dispositivo, fixando a tese de que "é prescritível a pretensão de ressarcimento ao erário fundada em decisão de Tribunal de Contas";
b)  embora o RE 636.886 tenha por objeto a execução de acórdão condenatório proferido pelo TCU, a interpretação conferida pelo STF ao art. 37, § 5º, da Constituição, afeta a ação de ressarcimento como um todo, abrangendo não só a execução, mas também a pretensão condenatória. E, ao contrário da decisão proferida no julgamento do tema 897 (RE 852.475) , no tema 899, relativo à atuação do Tribunal de Contas, a conclusão de que a pretensão de ressarcimento é prescritível foi estabelecida de forma categórica, sem ressalvar as condutas dolosas qualificáveis como ato de improbidade;
c)  as pretensões punitiva e de ressarcimento devem observar o mesmo regime na atividade de controle externo, dado o objetivo comum da prescrição, de fixar prazo para o Tribunal de Contas agir, buscando caracterizar o ilícito, identificar seu autor, dimensionar as consequências da conduta (em especial, a quantificação do dano) e impor as consequências legais, independentemente do fato de tais consequências terem natureza punitiva ou ressarcitória;
d)  o Código Civil e a Lei 9.873/1999 constituem as duas alternativas que, de forma mais consistente, polarizam os debates acerca do regime de prescrição a ser observado no processo de controle externo. Não obstante a relevância dos fundamentos utilizados no Acórdão 1441/2016-TCU-Plenário, favoráveis à aplicação do Código Civil, a Lei 9.873/1999 adota balizas usuais no âmbito do direito público, prevê causas de interrupção em tudo compatíveis com o processo de controle externo e já vem sendo utilizada pelo STF para limitar o exercício da pretensão punitiva pelo TCU, em decisões posteriores ao Acórdão 1441/2016-TCU-Plenário. Assim, até que sobrevenha norma específica, entende-se que a prescrição das medidas de ressarcimento a cargo do tribunal de contas deve observar o regime Lei 9.873/1999;
e)  considerando, porém, que o acórdão proferido no RE 636.886 foi objeto de embargos declaratórios, não é recomendável reconhecer a prescrição desde logo, ante a possibilidade de esclarecimento da decisão em sentido diverso do ora defendido (notadamente quanto aos atos dolosos) ou mesmo a modulação de seus efeitos, para preservar as ações de controle instauradas com base no entendimento jurisprudencial até então vigente;
f)  assim, nos casos em que a prescrição não tenha ocorrido por nenhum dos dois regimes (Código Civil ou Lei 9.873/1999) , o desfecho do processo não se alterará, qualquer que seja a premissa adotada (imprescritibilidade, prescritibilidade pelo Código Civil ou pela Lei 9.873/1999) , viabilizando-se o imediato julgamento. Já nas situações em que a pretensão de ressarcimento esteja prescrita por algum dos dois regimes, ou por ambos, é recomendável que o julgamento do processo seja sobrestado, até ulterior deliberação do Tribunal. 
As manifestações da Serur juntadas à peça 203 foram elaboradas quando ainda não estava disponibilizado o inteiro teor do acórdão do RE 636.886. Em nova análise após a publicação da decisão (DJe de 24/6/2020) , inclusive mediante o cotejo com os demais votos proferidos no julgamento, conclui-se pela subsistência das premissas indicadas acima, cabendo destacar dois aspectos relevantes.
O primeiro diz respeito à ressalva aos atos dolosos de improbidade. Observa-se que tanto na manifestação do TCU, como amicus curiae (peça 35 do RE 636.886) , como na manifestação do Ministério Público Federal na condição de fiscal da ordem jurídica (peça 38) , o tema 897 foi invocado com o fim de preservar a atuação dos tribunais de contas no caso de prejuízos causados dolosamente, mediante condutas típicas de improbidade administrativa. Todavia, o pedido não foi acolhido. No ponto, não houve divergência quanto ao entendimento do relator, de que "as razões que levaram a maioria da Corte a estabelecer excepcional hipótese de imprescritibilidade, no tema 897, não estão presentes em relação as decisões do Tribunal de Contas que resultem imputação de débito ou multa".
O segundo aspecto diz respeito à não incidência do Código Civil no regime de prescrição do ressarcimento. Nos votos em que a questão do prazo prescricional foi abordada, a referência foi sempre ao prazo quinquenal, usualmente adotado pelas normas de direito público.
Com essas explicações adicionais, passa-se à análise da prescrição no caso em exame, considerando-se as premissas indicadas anteriormente.
Análise da prescrição segundo os critérios do Acórdão 1441/2016-TCU-Plenário
O Acórdão 1441/2016-TCU-Plenário estabeleceu que, para os processos que tramitam neste Tribunal, incide a regra dos arts. 202 e 205 do Código Civil, ou seja, a prescrição geral de dez anos a partir da ocorrência dos fatos, e a interrupção do prazo prescricional pelo ato que ordena a citação no âmbito do TCU. Após a interrupção, reinicia-se a contagem do prazo de dez anos para que o processo seja julgado.
No caso de repasses sujeitos a prestação de contas específica, a data de transferência dos recursos ou a data de glosa de despesas são termos adequados para a incidência de encargos legais (art. 9º da IN-TCU 71/2012) , mas não para início da prescrição. Para esta finalidade considera-se, no regime do Código Civil, o dia seguinte ao fim do prazo para a prestação de contas (art. 4º, § 1º, I, da citada IN) , já que, enquanto não exaurido esse prazo, não se pode falar em inércia da Administração-credora (cf. Acórdão 6594/2020-TCU-Segunda Câmara, Min.-Subst. Marcos Bemquerer, e 1.470/2020-TCU-2ª Câmara, Min. Ana Arraes, entre outros) . 
O ajuste em exame nos autos previa prestação de contas até o dia 21/1/2010 (peça 1, p. 20 e p. 38) . Logo, a prescrição de eventual ressarcimento começa a fluir em 22/1/2010.
Conforme se verifica nos autos, a citação da recorrente foi autorizada por meio do Despacho do Relator (peça 24) , em 28/9/2015. Considerando que o início do prazo prescricional se deu em 22/1/2010, o interregno entre essa data e a ordem de citação é inferior aos dez anos, não cabendo se falar de prescrição do débito e da pretensão punitiva desta Corte.
Por sua vez, o acórdão recorrido foi proferido em sessão de 5/5/2020.
Sendo assim, não foi ultrapassado o prazo prescricional decenal nos moldes do Código Civil.
Análise da prescrição pelo regime da Lei 9.873/1999
A Lei 9.873/1999 apresenta um prazo prescricional geral, de cinco anos, contados da data da prática do ato (art. 1º) , e a interrupção do prazo prescricional "pela notificação ou citação do indiciado ou acusado, inclusive por meio de edital" e/ou "por qualquer ato inequívoco, que importe apuração do fato" (art. 2º, incisos I e II) .
No regime da Lei 9.873/1999, a prescrição do ressarcimento, no caso de convênios e instrumentos congêneres, só começa a fluir do momento em que forem prestadas as contas, mesmo que já esteja vencido o prazo para tanto (como enfatizado pelo STF no voto do ministro Roberto Barroso, no MS 32.201, assim como no voto do ministro Gilmar Mendes, no RE 636.886) . Assim, o termo inicial para a contagem do prazo prescricional da lei se deu em 11/5/2010 (peça 1, p. 79) . Contudo, observa-se, pelo regime dessa lei, a ocorrência de interrupções nos momentos em que a administração pública atuou para apurar os fatos em questão.
Em 18/8/2011, diante do Despacho da Coordenação-Geral de Prestação de Contas do Ministério do Esporte, solicitando ao Setor de protocolo a formação do processo de TCE (peça 1, p. 5) .
Em 22/1/2014, houve nova interrupção, considerando o Ofício 11/2014/AECI/GM-ME que encaminhou ao TCU a TCE (peça 1, p. 1) .
Em 29/9/2015, ocorreu nova interrupção com a citação dos recorrentes por meios dos Ofícios 2824 e 2825/2015-TCU/SECEX-SP (peças 27 e 29; 28 e 30) . 
Em 28/11/2017, o MP/TCU emitiu parecer (peça 57) .
Por sua vez, o Acórdão recorrido foi proferido em sessão de 5/5/2020.
Desse modo, adotando-se as premissas fixadas na Lei 9.873/1999 ao caso em exame, e considerando-se o prazo geral, de cinco anos e as supramencionadas interrupções do prazo prescricional, observa-se que não ocorreu a prescrição do débito e da pretensão punitiva desta Corte.

		3.
	Conclusão da Instrução Preliminar

	Em virtude do exposto, propõe-se:
3.1 não conhecer do recurso de reconsideração interposto por Federação Paulista de Hipismo, por restar intempestivo e não apresentar fatos novos, nos termos do artigo 33 da Lei 8.443/92, c/c o artigo 285, caput e §2º, do RI/TCU;
3.2 encaminhar os autos para o Ministério Público junto ao TCU (MP/TCU)  e, posteriormente, ao gabinete do relator competente para apreciação do recurso;
3.3 à unidade técnica de origem, dar ciência à recorrente e aos órgãos/entidades interessados do teor da decisão que vier a ser adotada, encaminhando-lhes cópia.

O Ministério Público junto ao TCU apresentou o seguinte parecer:
Trata-se de Recurso de Reconsideração interposto pela Federação Paulista de Hipismo contra o Acórdão 5235/2020-TCU-Primeira Câmara, por meio do qual o Tribunal julgou irregulares suas contas e também as do Senhor Francisco José Mari, na condição de presidente da entidade, condenou os responsáveis em débito de forma solidária, assim como lhes aplicou individualmente multa, no âmbito de Tomada de Contas Especial instaurada pelo então Ministério do Esporte em razão da não aprovação da prestação de contas relativa à aplicação dos recursos captados mediante a Lei n.º 11.438/2006 (Lei de Incentivo ao Esporte) , destinados à execução do projeto desportivo denominado "Fortalecimento do Hipismo - 2009".
2.	O exame de admissibilidade formulado pela Secretaria de Recursos resultou em proposta de não conhecer do apelo, por restar intempestivo e não apresentar fatos novos, nos termos do artigo 33 da Lei n.º 8.443/92, c/c o artigo 285, caput e § 2.º, do RI/TCU (Peças 204 a 206) .
3.	Com as devidas vênias, entendemos que o feito merece encaminhamento diverso, pelas razões a seguir aduzidas.
4.	É certo que restou configurada a intempestividade do presente apelo, haja vista que houve notificação da deliberação recorrida em 22/5/2020 (Peça 187) e protocolização do recurso apenas em 6/7/2020 (Peça 202) , com extrapolação do prazo de 15 dias previsto no art. 33 da Lei n.º 8.443/92.
5.	Necessário aqui registrar que houve anterior oposição de embargos de declaração pela entidade e que o Tribunal, por meio do Acórdão 6415/2020-TCU-Primeira Câmara (Peça 193) , decidiu, a nosso ver acertadamente, não conhecê-los, uma vez que buscavam modificar o Acórdão 5236/2020-TCU-Primeira Câmara, prolatado no âmbito de processo distinto, o TC-Processo 008.037/2015-9.
6.	Apenas por força de argumentação, caso tivesse sido protocolada a peça correta, com referência ao Acórdão 5235/2020-TCU-Primeira Câmara, os embargos teriam sido conhecidos e teria ocorrido a suspensão do prazo para a interposição do presente recurso de reconsideração, tornando-o tempestivo, haja vista que os embargos foram protocolados em 29/5/2020 (Peça 190) e a notificação de julgamento dos mesmos embargos ocorreu em 6/7/2020 (Peça 200) .
7.	Ocorre que, compulsando os presentes autos e também os do TC Processo 008.037/2015-9, o qual versa sobre irregularidades semelhantes atribuídas aos mesmos responsáveis, ocorridas na aplicação de recursos captados para o projeto denominado "Fortalecimento do Hipismo - 2008", constatamos que a entidade recorrente protocolou peças idênticas de embargos de declaração em ambos os processos na mesma data - 29/5/2020 - e praticamente no mesmo horário - 16:40 e 16:42, respectivamente (Peça 190 dos presentes autos e Peça 87 do TC Processo 008.037/2015-9) , o que evidencia sua intenção de interpor embargos declaratórios nos dois processos e uma probabilidade razoável da ocorrência de equívoco na protocolização da peça dos embargos nestes autos.
8.	Cabe relembrar que, considerando a conexão entre os referidos processos e a conveniência de serem analisados em conjunto e em confronto, o Tribunal, por meio do Acórdão 6410/2015-TCU-Plenário, determinou o apensamento provisório do TC Processo 008.037/2015-9 ao presente processo (Peça 38 dos presentes autos e Peça 15 do TC Processo 008.037/2015-9) .
9.	Registre-se, ainda, que ambos os processos foram apreciados na mesma Sessão da Primeira Câmara, de 5/5/2020, por meio dos Acórdãos n.ºs 5.235 e 5.236/2020 (Peça 172 dos presentes autos e Peça 84 do TC Processo 008.037/2015-9, respectivamente) e que os aludidos embargos de declaração também foram apreciados em mesma Sessão de Primeira Câmara, de 9/6/2020, por meio dos Acórdãos n.ºs 6.415 e 6.466/2020 (Peça 193 dos presentes autos e Peça 91 do TC Processo 008.037/2015-9, respectivamente) .
10.	Por fim, cumpre anotar que, em 6/7/2020, mesma data da interposição do recurso ora examinado, houve protocolização de Recurso de Reconsideração contra o Acórdão 5236/2020-TCU-Primeira Câmara nos autos do TC Processo 008.037/2015-9, o qual foi conhecido e cuja análise de mérito pela Secretaria de Recursos se encontra pendente (Peças 102 e 114 daqueles autos) .
11.	Isto posto, considerando a conexão entre o presente processo e o TC Processo 008.037/2015-9 e a conveniência de serem analisados em conjunto e em confronto, considerando o provável equívoco na protocolização da peça de embargos de declaração nestes autos, o que acarretou o seu não conhecimento e, por consequência, a intempestividade do presente recurso de reconsideração, e, ainda, em homenagem aos princípios da verdade material, do formalismo moderado e da instrumentalidade das formas, esta representante do Ministério Público de Contas propugna por que o presente Recurso de Reconsideração seja excepcionalmente conhecido, com encaminhamento dos autos à Unidade Técnica para sua análise de mérito e posterior retorno ao MPTCU para nova manifestação.
É o relatório.

Carla Maria Martins Gomes (11730/OAB-DF), Luiz Eugênio Mello Salomon (20441/OAB-DF), Fernando Augusto Pinto (13421/OAB-DF), Fábio Luis Izidoro (229445/OAB-SP) e Gabriela Oliveira Alves Ferreira (62.348/OAB-DF).

Procuradora-Geral Cristina Machado da Costa e Silva.

TOMADA DE CONTAS ESPECIAL. RECURSOS CAPTADOS MEDIANTE A LEI DE INCENTIVO AO ESPORTE. FEDERAÇÃO PAULISTA DE HIPISMO. CONTAS IRREGULARES. DÉBITO. MULTA. EMBARGOS DE DECLARAÇÃO. NÃO-CONHECIMENTO. RECURSO DE RECONSIDERAÇÃO. INTEMPESTIVIDADE NÃO RELEVADA POR FATOS NOVOS SUPERVENIENTES. NÃO-CONHECIMENTO. CIÊNCIA.

TOMADA DE CONTAS ESPECIAL (TCE)

Secretaria de Recursos (Serur); Secretaria de Controle Externo de Tomada de Contas Especial (SecexTCE).

Trata-se de recurso de reconsideração interposto pela Federação Paulista de Hipismo (peça 187) , em face do Acórdão 5235/2020-TCU-Primeira Câmara, mantido pelo Acórdão 6415/2020-TCU-Primeira Câmara, relatado pelo E. Ministro Benjamin Zymler, o qual julgou irregulares as contas da recorrente e a condenou ao ressarcimento de dano ao Erário e ao pagamento de multa, em razão da não-aprovação da prestação de contas relativas à aplicação dos recursos captados mediante a Lei 11.438/2006 (Lei de incentivo ao esporte) , destinados à execução do projeto desportivo denominado "Fortalecimento do Hipismo - 2009".
Mediante exame prévio de admissibilidade, a Secretaria de Recursos opina por rejeitar a arguição de prescrição da pretensão punitiva e não conhecer do recurso de reconsideração (peças 204/206) . 
O Ministério Público de Contas dissente do encaminhamento sugerido pela Unidade Técnica ao propor, excepcionalmente, o conhecimento da peça recursal como recurso de reconsideração em razão de conexão dos autos com o TC Processo 008.037/2015-9, sobre o qual se funda a pretensão recursal.
Feito esse resumo, decido. 
Consoante demonstrado pelo exame prévio de admissibilidade, a peça recursal é intempestiva, porquanto foi ultrapassado o prazo quinquenal previsto no artigo 33 da Lei 8.443/1992, não tendo sido relevada intempestividade pela superveniência de fatos novos, nos termos dos artigos 285, caput e § 2º, 286 do Regimento Interno do TCU.
A notificação da deliberação recorrida ocorreu em 22/5/2020 (peça 187) , ao passo que a protocolização do recurso foi em 6/7/2020 (peça 202) . A oposição de embargos declaratórios pelo recorrente ao Acórdão 5236/2020-TCU-Plenário (peça 193) , manejados nestes autos e não conhecidos pelo Acórdão 6415/2020-TCU-Primeira Câmara, não pode ser considerada como causa de suspensão do prazo de para interposição do recurso de reconsideração, uma vez que se refere a outro processo (TC Processo 008.037/2015-9) .
Os argumentos esgrimidos pelo apelante não caracterizam fatos novos, cujo conhecimento somente seria possível após à decisão recorrida, mas mera tentativa de rediscutir o mérito da causa. 
Novas linhas argumentativas representam elementos ordinários que somente justificariam o seu exame na hipótese de interposição tempestiva do recurso. Entendimento diverso estenderia para cento e oitenta dias, em todos os casos, o prazo para interposição dos recursos de reconsideração e pedido de reexame, tornando letra morta o disposto no artigo 33 da Lei 8.443/1992, que estabelece período de quinze dias para apresentação destes apelos.
A alegação de complementariedade e conexão entre o termo de compromisso analisado nestes autos e aquele tratado no TC Processo 008.037/2015-9 não é razão para se relevar a eiva da intempestividade e conhecer excepcionalmente o recurso de reconsideração. Embora os ajustes tenham como pano de fundo a mesma temática (Fortalecimento do Hipismo) , cada termo de compromisso tem seu plano de trabalho, objeto, metas e despesas específicas associadas, não sendo admissível confundi-los, o que tornaria inviável afirmar se os recursos captados para determinado projeto foram, de fato, utilizados nas ações previstas naquele termo de compromisso.
Quanto à arguição de prescrição da pretensão punitiva, por ser questão de ordem pública, alinho-me à análise da Unidade Técnica em considerar não ter sido extinta a punibilidade pelo transcurso do prazo decenal dos artigos 202 e 205 do Código Civil, conforme entendimento jurisprudencial desta Corte de Contas, sedimentado no Acórdão 1441/2016-TCU-Plenário.
A contagem do prazo prescricional iniciou-se em 22/1/2010, dia seguinte à data limite de apresentação da prestação de contas, expirada em 21/1/2010 (peça 1, p. 20 e p. 38) , tendo sido interrompida na data do ato que autorizou a citação da recorrente, expedido em 28/9/2015 (peça 24) . Por sua vez, o acórdão recorrido foi exarado na sessão de 5/5/2020. Verifica-se, assim, que não foi alcançado o prazo de prescrição decenal no interregno entre o termo a quo e a data da ordem de citação da responsável, tampouco entre a data de recontagem e a data de prolação do acórdão recorrido.
Ante o exposto, voto por que o Tribunal acolha a minuta de acórdão que ora submeto à apreciação do colegiado.
TCU, Sala das Sessões, em 3 de maio de 2022.
WALTON ALENCAR RODRIGUES 
Relator